---
title: "Analyse en Composantes Principales et Classification"
date: '`r Sys.Date()`'
output: html_document
---

```{r setup, include = FALSE}
knitr::opts_chunk$set(echo = TRUE)
library(factoextra)
library(FactoMineR)
library(data.table)
library(ggplot2)
```

# Charger le jeu de données des niveaux d'ARNm

```{r chargement des donnees}
## Adaptez le chemin vers les données si besoin
Expr <- as.data.frame(fread("../data/nanostring.txt"))
ecrf <- read.delim("../data/eCRF.txt")
row.names(ecrf) = ecrf$SUBJID

#head(ecrf)
dim(ecrf)

#head(Expr)
dim(Expr)
```

## Créer un jeu de données pairés

Les individus présents dans `Expr` et `ecrf`, ne sont pas exactement les mêmes, certains individus présents dans `ecrf` ne sont pas présents dans `Expr`. Pour y remédier, nous allons sélectionner les individus présents dans `Expr` qui sont aussi présents dans `ecrf`.

```{r}
ecrf <- ecrf[ecrf$SUBJID %in% Expr$SUBJID, ] # %in% operator permet de tester l'appartenance d'un élément ou ensemble d'éléments dans un vecteur.
```

# Comprendre la structure des données 

Quel est le nombre de colonnes et de lignes ? Quelles sont les informations stockées en lignes, en colonnes ? 

5701 ligne, 137 colonnes

# ACP

Réaliser un ACP avec la fonction PCA de factoMineR (option de chunk `cache = TRUE` pour gagner du temps).

```{r pca, cache = TRUE}
respca <- PCA(Expr, scale. = TRUE, graph=FALSE, quali.sup=1:2)
```

Regardez ce que contient le résultat `respca`

```{r view}
#View(respca)
```

A quoi correspondent les différents attributs de `respca`.

## Carte des individus pour toutes les stimulations

Représenter les échantillons selon les deux premières composantes. Colorer les points en fonction des stimulations ou du sexe. Visualiser les données selon les 3e et 4e composantes principales. Quelle(s) stimulation(s) semble(nt) induire la  réponse immune la plus distincte ? Comparer cette figure avec celle obtenue dans Piasecka et al., PNAS 2018

```{r indmap}
fviz_pca_ind(
  respca,
  habillage = as.factor(Expr$Stimulus.Name),
  invisible = 'quali',
  label = "none"
)
# ?fviz_pca_ind
```

### Carte des individus par stimulation

Selectionner les niveaux d'expression des gènes pour une stimulation. Représenter les échantillons selon les deux premières composantes. Quels sont les gènes qui contribuent le plus à la séparation des individus pour cette stimulation ?

Voici un exemple sur la condition non stimulée "Null"

```{r}
expr_null = Expr[as.character(Expr$Stimulus.Name)=="Null",] # Selectionner une stimulation, par exemple E. coli
respca_null <- PCA(expr_null, scale. = TRUE, graph=FALSE, quali.sup=1:2) # Calculer l'ACP pour cette stimulation
```


```{r}
? fviz_pca_biplot
fviz_pca_biplot(
  respca_null,
  habillage = as.factor(ecrf[as.character(expr_null$SUBJID),"SEX"]),
  invisible = 'quali',
  label = "var", select.var=list(cos2=0.6), repel = TRUE
)
```

# Extraire les 20 gènes qui contribuent le plus à la séparation des individus pour ces stimulations

```{r}
# Accéder à la contribution de chaque gènes sur les 5 première composantes
#View(respca$var$cos2)

# Sélectionner le nombre de dimensions sur lesquelles on veut s'intéresser à la contribution des gènes
components <- c(1:2) # Vous pouvez modifier ce paramètre selon les dimensions d'intérêt

# Sélectionner la contribution des gènes pour ces composantes
contrib <- respca$var$cos2[, components]

# Récupérer les 20 premiers gènes qui contribuent le plus pour les composantes d'intérêt
top20_genes <- names(sort(apply(contrib, 1, sum), decreasing = TRUE)[1:20])

# Eventuellement, sauvegarder le résultat dans un fichier texte
write(top20_genes, file="./PCA_Top20Genes.txt")
```

# Autre façon de plot l'ACP

Une façon alternative de faire des plots sur R avec le package `ggplot2`

```{r}
library(dplyr)
library(tidyr)
library(ggplot2)

# Extraire les coordonnées de la projectiond de l'ACP
pca_coord <- as.data.frame(respca$ind$coord)

# Ajouter SUBJID et les stimulations aux résultats pour faciliter le plot
pca_coord[, c("SUBJID", "Stimulations")] <- Expr[, c('SUBJID', 'Stimulus.Name')]

# Plot avec ggplot2
p <- ggplot(pca_coord, aes(x = Dim.1, y = Dim.2, color = Stimulations)) +
      geom_point() +
      xlab("Dim1") + 
      ylab("Dim2") +
      theme_linedraw() 
print(p)

# Améliorer le plot avec d'autres informations

## Extraire les informations de variances expliquées
pca_var <- as.data.frame(respca$eig)
pc1_var <- format(pca_var$`percentage of variance`[1], digits = 4)
pc2_var <- format(pca_var$`percentage of variance`[2], digits = 4)

### Modification des titres d'axes

p <- p + 
      xlab(paste("Dim1 (", pc1_var, "%)", sep = "")) +
      ylab(paste("Dim2 (", pc2_var, "%)", sep = ""))
print(p)

## Extraire informations sur les donneurs
pca_coord <- merge(pca_coord, ecrf[, c("SUBJID", "SEX")], by.x = "SUBJID", by.y = "SUBJID")
pca_coord <- pca_coord %>% mutate(SEX = ifelse(SEX == 2, "female", "male"))

p <- ggplot(pca_coord, aes(x = Dim.1, y = Dim.2, color = Stimulations, shape = SEX)) +
      geom_point(size = 0.8) +
      xlab("Dim1") + 
      ylab("Dim2") +
      theme_linedraw() 
print(p)
```

# A vous de jouer

On peut appliquer les mêmes méthodes sur d'autres jeux de données. Ici, on vous demande de reconduire l'analyse mais cette fois sur les données Cytokines ou Cellulaires.

## Importer et transformer les données de cytokines

```{r}
# Chargement des données
cytokines <- read.csv("../data/cytokines.csv", sep = ";", header = T)
ecrf <- read.delim("../data/eCRF.txt")
ecrf <- ecrf[ecrf$SUBJID %in% cytokines$DonorId, ]

# Log transfomer les données
## Conversion en numerique
cytokines[, 4:16] <- lapply(cytokines[, 4:16], as.numeric)
## Application de la transformation log
cytokines[, 4:16] <- lapply(cytokines[, 4:16], function(a) return(log(a)))


```

## Perform PCA

```{r}
cytokines_mod <- cytokines[, !(names(cytokines) %in% "BatchId")]
respca_cytokine <- PCA(cytokines_mod, scale. = TRUE, graph=FALSE, quali.sup=1:2)
```

## Réaliser les graphes de l'ACP.

Ploter les échantillons et les colorer par stimulations.

```{r}
fviz_pca_ind(
  respca_cytokine,
  habillage = as.factor(cytokines_mod$StimulusName),
  invisible = 'quali',
  label = "none"
)
```

Effectuer le Bi-Plot

```{r}
fviz_pca_biplot(
  respca_cytokine,
  habillage = as.factor(ecrf[as.character(cytokines_mod$DonorId),"SEX"]),
  invisible = 'quali',
  label = "var", select.var=list(cos2=0.6), repel = TRUE
)
```
### Carte des individus par stimulation

Selectionner les niveaux de cytokines pour une stimulation. Représenter les échantillons selon les deux premières composantes. Quels sont les cytokines qui contribuent le plus à la séparation des individus pour cette stimulation ?

Voici un exemple sur la condition non stimulée "Null"

```{r}
cytokines_stim = cytokines_mod[as.character(cytokines_mod$StimulusName)=="SEB",] # Selectionner une stimulation, par exemple E. coli
cytokines_stim_pca <- PCA(cytokines_stim, scale. = TRUE, graph=FALSE, quali.sup=1:2) # Calculer l'ACP pour cette stimulation
```


```{r}
fviz_pca_biplot(
  cytokines_stim_pca,
  habillage = as.factor(ecrf[as.character(cytokines_stim$DonorId),"SEX"]),
  invisible = 'quali',
  label = "var", select.var=list(cos2=0.6), repel = TRUE
)
```
# Extraire les 5 cytokines qui contribuent le plus

```{r}
# Sélectionner le nombre de dimensions sur lesquelles on veut s'intéresser à la contribution des gènes
components <- c(1:2)

# Sélectionner la contribution des gènes pour ces composantes
contrib_SEB <- cytokines_stim_pca$var$cos2[, components]

# Récupérer es 20 premiers gènes qui contribuent le plus pour les composantes d'intérêt
top5_cytokines_SEB <- names(sort(apply(contrib_SEB, 1, sum), decreasing = TRUE)[1:5])

# Eventuellement, sauvegarder le résultat dans un fichier texte
write(top5_cytokines_SEB, file="./PCA_Top5Cytokines_SEB.txt")

# Sélectionner la contribution des gènes pour ces composantes
contrib <- respca_cytokine$var$cos2[, components]

# Récupérer es 20 premiers gènes qui contribuent le plus pour les composantes d'intérêt
top5_cytokines <- names(sort(apply(contrib, 1, sum), decreasing = TRUE)[1:5])

# Eventuellement, sauvegarder le résultat dans un fichier texte
write(top5_cytokines, file="./PCA_Top5Cytokines.txt")
```
## Faire de même avec les données cellulaires (attention il y a des données manquantes dans la table, pour ne pas perdre trop de données vous pouvez par exemple éliminer les colonnes qui contiennent plus de 30% de données manquantes puis supprimer les individus pour lesquels il reste des données manquantes).
```{r}
# Chargement des données
cellules <- as.data.frame(fread("../data/facs_counts.txt"))
ecrf <- read.delim("../data/eCRF.txt")
```
# Log transfomer les données
## Conversion en numerique
```{r}
na_percentage <- colSums(is.na(cellules)) / nrow(cellules)

columns_to_keep <- names(na_percentage[na_percentage <= 0.3])

cellules_mod <- cellules[, columns_to_keep]

cellules_mod <- cellules_mod[complete.cases(cellules_mod), ]

ecrf <- ecrf[ecrf$SUBJID %in% cellules_mod$SUBJID, ]

respca_cellules <- PCA(cellules_mod, scale. = TRUE, graph=FALSE, quali.sup=1:1)

fviz_pca_ind(
  respca_cellules,
  # habillage = as.factor(cellules$StimulusName),
  invisible = 'quali',
  label = "none"
)

fviz_pca_biplot(
  respca_cellules,
  habillage = as.factor(ecrf[as.character(cellules_mod$SUBJID),"AGE"]),
  invisible = 'quali',
  label = "var", select.var=list(cos2=0.6), repel = TRUE
)
```
```{r}
library(dplyr)
library(tidyr)
library(ggplot2)

# Extraire les coordonnées de la projectiond de l'ACP
pca_coord <- as.data.frame(respca_cellules$ind$coord)

# Ajouter SUBJID et les stimulations aux résultats pour faciliter le plot
pca_coord[, c("SUBJID")] <- cellules_mod[, c('SUBJID')]
pca_coord <- merge(pca_coord, ecrf[, c("SUBJID", "AGE")], by.x = "SUBJID", by.y = "SUBJID")

# Plot avec ggplot2
p <- ggplot(pca_coord, aes(x = Dim.1, y = Dim.2, color = AGE)) +
      geom_point() +
      xlab("Dim1") + 
      ylab("Dim2") +
      theme_linedraw() +
      scale_color_gradient(low = "blue", high = "red")

# Améliorer le plot avec d'autres informations

## Extraire les informations de variances expliquées
pca_var <- as.data.frame(respca$eig)
pc1_var <- format(pca_var$`percentage of variance`[1], digits = 4)
pc2_var <- format(pca_var$`percentage of variance`[2], digits = 4)

### Modification des titres d'axes

p <- p + 
      xlab(paste("Dim1 (", pc1_var, "%)", sep = "")) +
      ylab(paste("Dim2 (", pc2_var, "%)", sep = ""))
print(p)
```
